---
title: "Big Data: Caso de uso censo 2018"
author: "José Fernando Zea"
date: "2024-10-19"
output: html_document
---

```{r setup, include=FALSE}
knitr::opts_chunk$set(echo = TRUE)
```

Cargamos los paquetes necesarios para procesar los volumenes de datos disponibles:

```{r, warning=FALSE, message=FALSE}
library(arrow) # Librería en C++ trabaja paralelo para procesar datos
library(duckdb) # Paquete para manejar base de datos duckdb
library(dbplyr) # Consultas en dplyr para un motor de bases de datos
library(dplyr) # Procesar datos (small data)
# Hacer conexiones a bases de datos (Duckdb, Oracle, Mysql, MariaDB, Posgresql, Slqserver
# DataWarehouse: AWS Redshift, Google Bigquery, Snowflake)
library(DBI) 
library(tictoc) # Tomar tiempos
```



# Lectura de datos

Leemos de manera "lazy" la tabla de viviendas, hogares y personas del censo 2018:

```{r}
df_viviendas_lz <- open_dataset("parquet/viviendas")
df_hogares_lz <- open_dataset("parquet/hogares")
df_personas_lz <- open_dataset("parquet/personas")
```

Vamos a generar un marco de muestreo para investigaciones de mercado para personas mayores de 15 años en las áreas urbanas. Para lograr lo anterior vamos a calcular el número total de personas por sexo, municipio, grupos de edad, estrato socioeconómico, Los grupos de edad a utilizar son: 
- 0-15 años: Niños.
- 15-24 años: Jóvenes.
- 25-44 años: Adultos jóvenes.
- 45-64 años: Adultos.
- 65 años y más: Personas mayores .


# Ejecución con arrow

```{r}
tic()
df_per_lz <- df_personas_lz %>% select(COD_ENCUESTAS, UA_CLASE, P_SEXO, P_EDADR) %>% 
  filter(P_EDADR >= 4 & UA_CLASE == 1) %>% 
  mutate(G_EDAD = ifelse(P_EDADR %in% c(4, 5), "Jovenes",
                    ifelse(P_EDADR %in% c(6, 9), "Adultos jovenes",
                      ifelse(P_EDADR %in% c(10, 13), "Adultos", "Adultos mayores")))) %>% 
  select(-P_EDADR, -UA_CLASE)
                                         
df_viv_lz <- df_viviendas_lz %>% select(COD_ENCUESTAS, U_DPTO, U_MPIO,
                                     UA_CLASE, VA1_ESTRATO)  %>% 
          filter(UA_CLASE == 1 & VA1_ESTRATO != 9) %>% 
          mutate(ESTRATO = ifelse(VA1_ESTRATO %in% c(0, 1), 1, VA1_ESTRATO)) %>% 
          select(-VA1_ESTRATO)
                                  
consulta <-  df_per_lz %>% left_join(df_viv_lz, by = "COD_ENCUESTAS")  %>% 
             group_by(U_DPTO, U_MPIO, G_EDAD, P_SEXO, ESTRATO) %>% 
             summarise(N = n()) %>% collect()
toc()
```

Disponemos ya de un marco para nuestros análisis:

```{r}
consulta <- consulta %>% arrange(U_DPTO, U_MPIO, G_EDAD, P_SEXO, ESTRATO) 
```


```{r}
dim(consulta)
```

# Ejecución en Duckdb


```{r}
con <- DBI::dbConnect(drv = duckdb::duckdb(), 
                      dbdir = "bd_censo")
```


```{r}
df_personas_duck <- to_duckdb(df_personas_lz, con, "personasColombia_duck")
df_vivienda_duck <- to_duckdb(df_viviendas_lz, con, "viviendasColombia_duck")
```


```{r}
tic()
df_perDuck_lz <- df_personas_duck %>% select(COD_ENCUESTAS, UA_CLASE, P_SEXO, P_EDADR) %>% 
  filter(P_EDADR >= 4 & UA_CLASE == 1) %>% 
  mutate(G_EDAD = ifelse(P_EDADR %in% c(4, 5), "Jovenes",
                    ifelse(P_EDADR %in% c(6, 9), "Adultos jovenes",
                      ifelse(P_EDADR %in% c(10, 13), "Adultos", "Adultos mayores")))) %>% 
  select(-P_EDADR, -UA_CLASE)
                                         
df_vivDuck_lz <- df_vivienda_duck %>% select(COD_ENCUESTAS, U_DPTO, U_MPIO,
                                     UA_CLASE, VA1_ESTRATO)  %>% 
          filter(UA_CLASE == 1 & VA1_ESTRATO != 9) %>% 
          mutate(ESTRATO = ifelse(VA1_ESTRATO %in% c(0, 1), 1, VA1_ESTRATO)) %>% 
          select(-VA1_ESTRATO)
                                  
consulta2 <-  df_perDuck_lz %>% left_join(df_vivDuck_lz, by = "COD_ENCUESTAS")  %>% 
             group_by(U_DPTO, U_MPIO, G_EDAD, P_SEXO, ESTRATO) %>% 
             summarise(N = n()) %>% collect()
toc()

```


Otra vez disponemos de un marco para nuestros análisis:

```{r}
consulta2 %>% nrow()
```

s